【裁判字號】    88,保險,29
【裁判日期】    890303
【裁判案由】    給付保險金
【裁判全文】
臺灣臺北地方法院民事判決  八十八度保險字第二十九號
    原      告    甲○○
    兼法定代理人  乙○○
                              .
                              .
    訴訟代理人  徐東昇律師
    複代理人    呂偉誠律師
    被      告  己○○○○○○○○○○保險股份有限公司台灣分公司
                              設台北市○○○路○段四十四號十二樓
    法定代理人  丙○○        .
    訴訟代理人  庚○○        .
    被      告  美商美國安泰人壽保險股份有限公司
                              設台北市○○路○段一七六號八樓
    法定代理人  戊○○        .
    訴訟代理人  丁○○        .
右當事人間請求給付保險金事件，本院判決如左：
    主    文
原告之訴駁回。
訴訟費用由原告負擔。
    事    實
甲、原告方面：
一、聲明：
    （一）被告己○○○○○○○○○○保險股份有限公司台灣分公司應給付原告新
          台幣（下同）二百萬元，及自起訴狀繕本送達之翌日起至清償日止，按年
          利率百分之五計算之利息。
    （二）被告美商美國安泰人壽保險股份有限公司應給付原告八十萬元，及自起訴
          狀繕本送達之翌日起至清償日止，按年利率百分之五計算之利息。
二、陳述：
    （一）訴外人吳慶裕生前受僱於訴外人飛彪國際有限公司，而飛彪國際有限公司
          曾為吳慶裕向被告美商美國安泰人壽保險股份有限公司投保人身傷害保險
          ，保險金額為新台幣（下同）八十萬元，受益人為原告等；而吳慶裕生前
          又向被告己○○○○○○○○○○保險股份有限公司台灣分公司投保人身
          傷害保險，保險金額為二百萬元，受益人亦為原告等。
    （二）然吳慶裕於八十七年六月二十二日上午九時許，因意外姿勢性窒息而死亡
          ，原告乃分別向被告等請求意外死亡保險給付，詎竟遭被告等拒絕給付前
          開保險金，為此，提起本件訴訟。
三、對被告抗辯之陳述：
    （一）如附件一。
    （二）意外死亡不一定有外傷，解剖結果也無法證明死亡與癲癇有關。法醫研究
          所函有說不能百分之百確定，死者母親說只昏倒二次而已，跟癲癇症不一
          定有關，原告乙○○說與癲癇有關是因死者妹妹有癲癇病史，不表示是民
          事訴訟法的自認。
    （三）財政部頒佈的不一定是合法的，檢察官勘驗及法醫研究所解剖鑑定書可證
          明是意外。
四、證據：提出台灣台北地方法院檢察署相驗屍體證明書一份等影本為證，並聲請調
    閱相驗卷宗及函詢法務部法醫研究所有關吳慶裕之姿勢性窒息死因，是否確實為
    非外來突發意外事故之內部疾病即癲癇發作所引起。
乙、被告方面：
一、被告己○○○○○○○○○○保險股份有限公司台灣分公司部分：
    （一）聲明：駁回原告之訴。
    （二）陳述：
            １、如附件二。
            ２、法醫研究所已排除其他死因而認為癲癇的可能性高，故不是外力造
                成的，這是原告自己陳述有癲癇症，一定是確實有，所以法醫才會
                做這樣的判斷。
            ３、意外是根據財政部示範條款，被告己○○○○○○○○○○保險股
                份有限公司台灣分公司沒要求一定要外傷。
    （三）證據：提出要保書一份、相驗屍體證明書一份、收據一份、契約條款一份
          等影本為證，並聲請訊問鑑定人。
二、被告美商美國安泰人壽保險股份有限公司部分：
    被告美商美國安泰人壽保險股份有限公司未於最後言詞辯論期日到場，據其以前
    到場：
    （一）聲明：駁回原告之訴。
    （二）陳述：如附件三。
    （三）證據：提出保險單條款一份、相驗屍體證明書一份、被保險人名冊一份、
          相驗卷宗節本、財政部團體傷害保險示範條款一份等影本為證。
丙、本院依原告聲請調閱台灣台北地方法院檢察署八十七年度相字第四七八號相驗卷
    ，並依職權函詢法務部法醫研究所有關排除其他死因之判斷之意義。
    理    由
甲、程序方面：
    本件被告美商美國安泰人壽保險股份有限公司未於最後言詞辯論期日到場，核無
    民事訴訟法第三百八十六條所列各款情形，應依原告之聲請，由其一造辯論而為
    判決。
乙、得心證之理由：
一、原告等主張被保險人吳慶裕生前受僱於訴外人飛彪國際有限公司，而飛彪國際有
    限公司曾為吳慶裕向被告美商美國安泰人壽保險股份有限公司投保人身傷害保險
    ，保險金額為八十萬元，受益人為原告等。又吳慶裕生前亦向被告己○○○○○
    ○○○○○保險股份有限公司台灣分公司投保人身傷害保險，保險金額為二百萬
    元，受益人亦為原告等。吳慶裕於八十七年六月二十二日上午九時許，因意外姿
    勢性窒息而死亡，原告等分別向被告等請求意外死亡保險給付，遭被告等拒絕給
    付前開保險金等語，並提出台灣台北地方法院檢察署相驗屍體證明書一份等影本
    為證。被告等對吳慶裕有投保人身傷害保險，受益人為原告等及吳慶裕已死亡之
    事實並不爭執，惟以吳慶裕係因癲癇而非意外死亡，被告等不需給付保險金等語
    置辯。按依被保險人吳慶裕與被告己○○○○○○○○○○保險股份有限公司台
    灣分公司簽立之國個人傷害保險附約第二條及與被告美國安泰人壽保險股份有
    限公司簽立之安泰意外傷害團體保險保險單條款第五條約定，保險範圍為「被保
    險人於本附約有效期間內，因遭遇外來突發的意外事故，並以此意外傷害事故為
    直接且單獨原因，致其身體蒙受傷害而殘廢或死亡時，依照本附約的約定給付保
    險金」、「被保險人於本契約有效期間內，因遭受意外傷害事故，致其身體蒙受
    傷害而致殘廢或死亡時，依照本契約的約定，給付保險金。前項所稱意外傷害事
    故，指非由疾病引起之外來突發事故」，故原告等主張被告等應給付傷害保險死
    亡保險金，依據舉證責任分配原則，自應由原告等就權利發生事實即被保險人吳
    慶裕遭遇外來、突發之意外事故並以此意外事故為其死亡之直接、單獨原因或被
    保險人吳慶裕係遭遇非因疾病引起之外來突發事件而死亡之事實負舉證責任。經
    查：
    （一）依原告等提出之台灣台北地方法院檢察署相驗屍體證明書固記載吳慶裕死
          亡方式為意外死，惟法務部法醫研究所函覆該相驗屍體證明書上記載所謂
          意外乃指死者是非意料中的死亡，與疾病或是外力無絕對的關係，有法務
          部法醫研究所法醫所八八文理字第一０七三號函附卷可稽。則原告等以相
          驗屍體證明書上記載死亡方式為意外死而主張被保險人吳慶裕之死亡非屬
          內在疾病原因即非有據。
    （二）其次，被保險人吳慶裕係俯臥在住所廚房地板上，現場廚具擺放尚整齊，
          通風狀況良好，廚房旁邊之浴室浴缸內無放水，全身無可致命外傷發現，
          毒物學檢驗結果未發現有可致死的毒、藥物，有台灣台北地方法院檢察署
          八十七年度相字第四七八號相驗卷宗可考。則依被保險人吳慶裕死亡現場
          狀況而言，被保險人吳慶裕不致因碰撞、高溫、溼滑而滑倒或藥物、中毒
          導致死亡。反之，台灣台北地方法院檢察署相驗屍體證明書對被保險人吳
          慶裕死亡原因係記載「姿勢性窒息，可能與癲癇發作有關」，而法務部法
          醫研究則函覆「所謂姿勢性窒息乃指死者因故昏迷時，其昏迷時的體位姿
          勢造成呼吸道的窘迫或阻塞，因而導致窒息死亡。．．姿勢性窒息與癲癇
          發作可能性之關聯，屬法醫學上之推斷，亦屬排除其他死因後之判斷，因
          此，可能性相對增高，但無法以百分比例臆斷」、「當死因判定有困難時
          ，法醫可利用排除其他死因的方法，配合現場的發現來判斷出最可能的死
          因，此種方法即屬「排除其他死因之判斷」」等語，有法務部法醫研究所
          法醫所八八文理字第一０七三號、第一八八三號函在卷可稽，又原告宋蓁
          蓁於台灣台北地方法院檢察署八十七年度相字第四七八號案件亦陳述「我
          先生在標達快遞有限公司送貨員。我先生患有癲癇之疾病」等語（見該相
          驗卷宗第六頁反面）。則原告乙○○既已陳述被保險人吳慶裕患有癲癇的
          疾病，而法醫利用排除其他死因方法及配合現場的發現而認被保險人吳慶
          裕最可能的死因為癲癇發作，原告等復未對被保險人吳慶裕死亡係遭遇外
          來、突發之意外事故並以此意外事故為其死亡之直接、單獨原因或被保險
          人吳慶裕係遭遇非因疾病引起之外來突發事件而死亡之事實舉證證明之，
          應認被保險人吳慶裕死亡原因與保險契約約定係因遭遇非內在疾病之直接
          、單獨原因之外來突發的意外事故所致不符合，故被告等辯稱不負給付保
          險金責任自應可採。
    （三）再者，原告等固主張被告等以保險契約文字「遭遇外來突發的意外事故」
          藉以排除與疾病或外力無關之非意料中之死亡，顯然減輕被告等依保險法
          應負之義務，並限制受益人所享之權利，該約定及解釋違反強制規定應屬
          無效等語，惟按保險法第一百三十一條固規定「傷害保險人於被保險人遭
          受意外傷害及其所致殘廢或死亡時，負給付保險金額之責」，惟依此規定
          之所謂「傷害」，究係指傷害所發生之原因屬於意外，導致其死亡之結果
          亦屬於意外而言，或係指不問原因是否屬於意外，若其結果造成意外者，
          即屬意外之傷害，原尚有推究之疑義，然查本件被保險人吳慶裕與被告等
          之所簽訂之傷害保險契約明白約定「被保險人於本附約有效期間內，因遭
          遇外來突發的意外事故，並以此意外傷害事故為直接且單獨原因，致其身
          體蒙受傷害而殘廢或死亡時，依照本附約的約定給付保險金」、「被保險
          人於本契約有效期間內，因遭受意外傷害事故，致其身體蒙受傷害而致殘
          廢或死亡時，依照本契約的約定，給付保險金。前項所稱意外傷害事故，
          指非由疾病引起之外來突發事故」之內容，則係具體將所謂「意外傷害事
          故」界定為「外來突發的意外事故，並以此意外傷害事故為直接且單獨原
          因」、「非由疾病引起之外來突發事故」，並非免除或減輕保險人依保險
          法應負之義務或限制受益人所享之權利，尚無顯失公平情形，故原告等主
          張該約定及解釋違反強制規定無效等語亦非可採。
二、從而，原告等請求被告等給付保險金即屬無據，應予駁回。
丙、結論：
    本件原告之訴為無理由，依民事訴訟法第三百八十五條第一項前段、第八十五第
    一項，判決如主文。
中      華      民      國    八十九    年      三      月      三      日
                                    民事第五庭法      官  鄭佾瑩
右為正本係照原本作成
如對本判決上訴，須於判決送達後廿日內向本院提出上訴狀
中      華      民      國    八十九    年      三      月      十六    日
                                               法院書記官  林淑玉


司法院資訊處製作；財團法人民間司法改革基金會備份。
